【裁判字號】    97,消債抗,98
【裁判日期】    980203
【裁判案由】    更生事件
【裁判全文】
臺灣臺北地方法院民事裁定            97年度消債抗字第98號
抗  告  人  甲○○
上列抗告人因消費者債務清理條例事件聲請更生，對於中華民國
97年8月27日本院97年度消債更字第146號裁定，提起抗告，本院
裁定如下：
    主  文
抗告駁回。
抗告程序費用新臺幣壹仟元由抗告人負擔。
    理  由
一、抗告意旨略以：抗告人前於民國95年11月以書面向最大債權
    金融機構永豐商業銀行請求共同協商債務清償方案，達成每
    月繳納費用新臺幣（下同）2 萬8,854 元之協商條件。然因
    景氣不佳，任職公司倒閉，致抗告人失業無所收入，無力繼
    續履行原協商條件，顯非可歸責於己之事由，遂提出更生聲
    請。詎原審竟以抗告人協商成立後仍藉以債養債方式投資餐
    廳，嗣經營不善倒閉，無非將投資營利之風險轉嫁全體債權
    人負擔及抗告人未能提出財務狀況相關事證，致法院無法窺
    見抗告人主張不能履行一致性協商方案原因之全貌等理由，
    駁回抗告人更生之聲請。按協商成立後，金融機構就抗告人
    資料早已註記有協商情事，一般親友亦早已知悉抗告人欠款
    之事，抗告人斷無可能另向其他金融機構或為民間借貸。原
    審法院僅以公務電話詢問方式，取代消費者債務清理條例第
    9 條要求法院調查事實，應以書面或命關係人或本人到場表
    示意見之方式認定事實，不僅有認事用法之違誤，其所採認
    事實亦屬斷章取義，爰依法提起抗告，請求廢棄原裁定云云
    。
二、按債務人對於金融機構因消費借貸、自用住宅借款、信用卡
    或現金卡契約而負債務，在聲請更生或清算前，應提出債權
    人清冊，以書面向最大債權金融機構請求協商債務清償方案
    並表明共同協商之意旨，消費者債務清理條例第151 條第1
    項定有明文。又債務人與金融機構協商成立者，不得聲請更
    生或清算，但因不可歸責於己之事由，致履行顯有重大困難
    者，不在此限；本條例施行前，債務人依金融主管機關協調
    成立之中華民國銀行公會會員辦理消費金融案件無擔保債務
    協商機制與金融機構成立之協商，準用前項之規定，消費者
    債務清理條例第151 條第5 項、第6 項分別定有明文。是債
    務清償方案成立後，債務人若發生情事變更，在清償期間收
    入或收益不如預期，致該方案履行困難甚或履行不能，因不
    可歸責於己，始能聲請更生或清算，俾免債務人任意毀諾已
    成立之協商，濫用更生或清算之裁判上債務清理程序，蓋以
    債務清償方案係經當事人行使程序選擇權所為之債務清理契
    約，債務人應受該成立之協議所拘束，債務人既已與金融機
    構協商成立，如認該協商方案履行有其他不適當情形，自仍
    應再循協商途徑謀求解決。
三、經查：
  (一)抗告人於94年度及95年度總收入所得分別為65萬2,928 元及
    64萬1,000 元，有抗告人94及95年度綜合所得稅各類所得資
    料清單可稽（見原審卷第33頁及第34頁），平均月薪約5 萬
    餘元；又抗告人於原審依職權命司法事務官以公務電話詢問
    時自承：「…但因為鯨象經營不善，所以在96年9 月份回到
    台北的銀魚餐廳（由泰冠接手），擔任廚師，薪水僅有4 萬
    元」等，有公務電話紀錄附卷可參（見原審卷第67頁），抗
    告人於原審提出財產及收入狀況說明書亦記載現擔任廚師工
    作，每月可得薪資4 萬元，復有收入切結書可參（見原審卷
    第7 、36頁），是抗告人辯稱：因失業而無收入云云，即不
    足採。
  (二)又依行政院主計處公告之96、97年度最低生活費用（乃以每
    年家庭收支調查，計算出平均每人每月消費支出之百分之六
    十作為最低生活費），臺北市平均每人每月最低生活費各為
    1 萬4, 881元、1 萬4,152 元。而前開平均每戶家庭消費支
    出之核算基準，包含食品、房地租、保健醫療、運輸交通、
    娛樂教育等細項，以抗告人月入仍有4 萬元，扣除上述必要
    開支與每月應攤還金額，固不足3000餘元，惟此差額尚非過
    鉅，要非不得另與債權銀行協商調降每期攤還金額，難認抗
    告人於96年9 月毀諾當時有經濟情況重大變異情事存在，而
    有收入顯著減少之情形，核與「不可歸責於己之事由，致履
    行顯有重大困難」之要件，未盡相符，抗告人徒謂其享有本
    條例賦予之債務清理權利云云，亦無憑據。
  (三)至抗告人主張原審以公務電話紀錄取代命當事人到場或以書
    面陳述，有悖於消費者債務清理條例第9 條第2 項規定云云
    。按法院應依職權調查必要事實及證據，如有調查事實之必
    要，得命關係人或法定代理人本人到場或以書面陳述意見，
    固為消費者債務清理條例第8 條及第9 條第1 項所明定。惟
    所謂職權調查之方式，本不限於必須命債務人本人到場或以
    書面方式陳述，基於消費者債務清理事件貴求迅捷，以減少
    勞費之耗損，避免程序之延滯，尚得以公務電話紀錄或其他
    法院認為適當方式為之，上揭法條所規定命債務人本人到場
    或以書面方式陳述之調查證據方法，應係例示規定而已。本
    件抗告人既未爭執其本人確實接受本院司法事務官公務電話
    之訊問，上開公務電話紀錄記載抗告人毀諾原因係「以前因
    自己以債養債，還投資鯨象餐廳，後因入不敷出加上失業而
    毀諾」等詞明確，抗告人復未舉證公務電話紀錄內容有何錯
    誤或遺漏，空言謂原審有斷章取義、認事用法之違誤，亦難
    遽採。
四、綜上所述，本件抗告人未舉證證明其於協商成立後有何經濟
    狀況重大變更，相較抗告人協商時收入與本件聲請時並無顯
    著降低情形，難認有何不可歸責於抗告人之事由，致履行協
    商顯有重大困難或履行不能之情形而毀諾，自應駁回抗告人
    更生之聲請。從而，原審裁定駁回抗告人更生之聲請，核無
    違誤，抗告意旨猶執前詞，指摘原裁定不當，求予廢棄另為
    裁定，為無理由，應予駁回。
五、據上論結，本件抗告為無理由，依消費者債務清理條例第15
    條，民事訴訟法第495條之1第1項、第449條第1項、第95條
    、第78條，裁定如主文。
中    華    民    國    98    年    2     月    3     日
              民事第五庭  審判長法  官  薛中興
                                法  官  吳佳薇
                                法  官  胡宏文
上為正本係照原本作成
本件不得抗告
中    華    民    國    98    年    2    月     3    日
                                書記官  曾寶生


司法院資訊處製作；財團法人民間司法改革基金會備份。
